【裁判字號】    90,上訴,714
【裁判日期】    900410
【裁判案由】    偽造文書等
【裁判全文】
臺灣高等法院刑事判決                              九十年度上訴字第七一四號
    上  訴  人  臺灣桃園地方法院檢察署檢察官
    上  訴  人
    即  被  告  甲○○
    被      告  乙○○
右上訴人因被告等偽造文書案件，不服臺灣桃園地方法院八十九年度訴字第一二
號，中華民國八十九年十二月四日第一審判決（起訴案號：臺灣桃園地方法院檢察署
八十八年度偵字第一三七０五號），提起上訴，本院判決如左：
        主  文
上訴駁回。
        事  實
一、甲○○於民國八十五年十一月間，以其配偶乙○○名義召集互助會，實際擔任會
    首，鳩集丙○○、黃念宗、羅曉芬、游春枝、郭美玲及鍾元嬌（以劉奕岳名義參
    加）等含會首共二十四會，會期自八十五年十二月十五日起至八十七年九月十五
    日止，每會新台幣（下同）二萬元，採內標方式，每月十五日，在桃園縣平鎮市
    ○○○街二十巷三之一號住處開標。因其被會員倒會及投資失利，乃基於概括之
    犯意，意圖為自己不法之所有，連續冒用會員丙○○、黃念宗及郭美玲等名義，
    在紙條上書寫會員姓名與標金利息，偽造標單，持以行使投標，得標後向其他活
    會會員詐稱該名會員得標，向被冒名之會員稱係其他會員得標，使各活會會員均
    陷於錯誤，交付會款，足以生損害於被冒標之會員及其他各活會會員。其各次冒
    標時間、利息、詐得金額、詳如附表之記載。嗣於八十七年六月停止標會，經會
    員相互查證，始知上情。
二、案經被害人丙○○訴請台灣桃園地方法院檢察署檢察官偵查起訴。
        理  由
一、被告甲○○部分：
（一）右揭犯罪事實，業據被告甲○○於原審法院審理時及本院九十年三月十二日調
      查時自白不諱（見原審卷第二十九、三十、四十三頁、本院九十年三月十二日
      訊問筆錄），核與告訴人丙○○、證人會員黃念宗、郭美玲所證述之情節相符
      ，並有互助會簿及被告甲○○自行制作之各期標會明細表在卷可稽。被告於本
      院審理期日，改稱未冒用黃念宗名義標會云云，係事後翻異、空言否認之飾詞
      ，不足採信。其罪證明確，犯行洵堪認定，應予依法論科。
（二）會首冒用會員名義在紙條上書寫會員姓名及數字金額，依互助會之特約或習慣
      ，係表示某會員投標，願支付之利息，作為標單使用，屬刑法第二百二十條第
      一項之準私文書。被告甲○○偽造標單後，持以行使參與投標得標，使活會會
      員陷於錯誤而交付會款，足以生損害於被冒標之會員及其他活會會員，核其所
      為，係犯刑法第二百十六條、第二百十條、第二百二十條第一項之行使偽造私
      文書罪及同法第三百三十九條第一項之詐欺取財罪。偽造標單後，持以行使，
      其偽造之低度行為為行使之高度行為所吸收，不另論罪。每次冒標向活會會員
      詐欺，使多數會員同時受害，為想像競合犯。先後三次之行使偽造私文書及詐
      欺取財犯行，時間緊接，方法相同，且犯犯罪構成要件相同之罪名，顯係基於
      概括之犯意反覆為之，為連續犯，並加重其刑。所犯行使偽造私文書及詐欺取
      財罪間，有方法與結果之牽連關係，應從較重之行使偽造私文書罪處斷。至公
      訴人起訴書，僅記載被告至少有二次冒標行為，未詳述被冒標之會員及究有幾
      次冒標，然其對被告冒標詐欺會款之事實，已提起公訴，冒標多次為連續犯，
      屬裁判上一罪，本院對連續三次冒標行為，自得加以審判，並逕予認定其事實
      ，附此說明。
（三）原審就被告甲○○部分，基此認定，援引上開法條及刑法第五十五條、第五十
      六條、罰金罰鍰提高標準條例第一條前段（據上論斷欄，漏引刑法第二百二十
      條第一項，應予補正），審酌被告甲○○犯罪之情節、所生之損害、犯罪後態
      度及其他一切情狀，量處有期徒刑一年，以資懲儆。並說明偽造之標單依被告
      供述投標後已丟棄，業已滅失，不予宣告沒收。經核其認事用法，均無不合，
      量刑也妥適。被告甲○○上訴意旨，仍執前詞，否認部分冒標行為及認原判決
      過重，就原審法院適法範圍裁量權之行使為爭執，上訴核無理由，此部分上訴
      ，應予駁回。
二、被告乙○○部分：
（一）公訴意旨略以：被告乙○○與其妻甲○○基於共同及概括之犯意，意圖為自己
      不法所有，由甲○○出面，以乙○○名義為會首，共同在上開地點偽造標單，
      至少冒標二次以上之會款。因認被告乙○○涉有共犯刑法第二百十六條、第二
      百十條、第二百二十條之行使偽造私文書罪嫌及同法第三百三十九條第一項之
      詐欺取財罪嫌。
（二）訊之被告乙○○堅決否認有冒標詐欺會款之犯行，辯稱：我未召集互助會，互
      助會係甲○○召集並處理，並不知甲○○冒標詐欺等語。而公訴人認為被告乙○○共同冒標詐標，係以告訴人丙○○之指述，證人黃念宗、羅曉芬、游春枝
      、郭美玲及鍾元嬌之證詞，為其論據。
（三）經查：
    1.按犯罪事實應依證據認定之，無證據不得推定其犯罪事實；又不能證明被告犯
      罪者，應諭知無罪之判決，刑事訴訟法第一百五十四條、第三百零一條第一項
      分別定有明文。又告訴人之告訴，係以使被告受刑事訴追為目的，故其陳述是
      否與事實相符，仍應調查其他證據，以資審認，必其陳述如無瑕疵，且就其他
      方法調查又與事實相符，始足採為科刑之基礎。倘其陳述尚有瑕疵，則在未究
      明前，遽採為論罪科刑之依據，即難認為適法（最高法院五十二年台上字第一
      三００號、六十一年台上字第三０九九號判例意旨參照）。
    2.同案被告甲○○於原審及本院審理中均稱：招會為其所為，僅用乙○○名義，
      標會、收會錢均係我一人所為，標得之會款也是我投資及遭會員倒會用光，乙○○並不知情，後來會員來住家商談和解，乙○○方才知情等語。告訴人楊金
      水於本院也稱：是被告甲○○招其入會，標單是甲○○寫的。證人即活會會員
      羅曉芬、游春枝、郭美玲及鍾元嬌於原審法院均證陳：渠等係應甲○○之邀參
      加互助會，開標都是甲○○在主持，會錢也是甲○○來收取等語。至告訴人及
      證人雖稱開標時，乙○○有在場云云。然被告兩人既為夫妻，乙○○在家中，
      亦屬常情，不能因此推測乙○○對其妻冒標必然知情參與。
    3.至證人羅曉芬稱：被告乙○○於和解時向會員承認冒標云云，然其餘在場之會
      員郭美玲及告訴人等均稱：不記得乙○○有無承認冒標等語（原審法院八十九
      年十一月二十三日審判筆錄），各證人及告訴人相互所述，既有不符，被告乙○○是否確有承認冒標，尚有存疑。此外，復查無其他積極具體事證，足資證
      明被告乙○○有共同冒標詐欺之犯行。
（四）原審認不能證明被告乙○○犯罪，為其無罪之諭知，於法並無不合。公訴人上
      訴意旨，仍指乙○○共同犯罪，為無理由，此部分上訴，亦應予駁回。
三、據上論斷，應依刑事訴訟法第三百六十八條，判決如主文。
本案經檢察官柯麗鈴到庭執行職務。
中    華    民    國    九十      年       四        月      十         日
      臺灣高等法院刑事第五庭
                                審判長法  官  曾  德  水
                                      法  官  楊  貴  雄
                                      法  官  趙  功  恆
右正本證明與原本無異。
如不服本判決應於收受送達後十日內向本院提出上訴書狀，其未敘述上訴之理由者並
得於提起上訴後十日內向本院補提理由書（均須按他造當事人之人數附繕本）。
                                      書記官  孫  佩  琳
中    華    民    國     九十     年       四        月       十        日
附錄本案論罪科刑法條全文：
刑法第二百十六條
行使第二百十條至第二百十五條之文書者，依偽造、變造文書或登載不實事項或使登
載不實事項之規定處斷。
刑法第二百十條
偽造、變造私文書，足以生損害於公眾或他人者，處五年以下有期徒刑。
刑法第二百二十條第一項
在紙上或物品上之文字、符號、圖畫、照像，依習慣或特約，足以為表示其用意之證
明者，關於本章及本章以外各罪，以文書論。
刑法第三百三十九條第一項
意圖為自己或第三人不法之所有，以詐術使人將本人或第三人之物交付者，處五年以
下有期徒刑、拘役或科或併科一千元以下罰金。
  附表：（金額為新台幣元）
┌────┬─────┬───┬─────────┬───────────────┐
│冒用名義│開 標 日  │標  息│詐  得  金  額    │ 備                        註 │
├────┼─────┼───┼─────────┼───────────────┤
│丙○○  │86.5.15   │3,300 │16,700x19=317,300 │ 第六會，已有四位會員得標     │
├────┼─────┼───┼─────────┼───────────────┤
│黃念宗  │86.11.15  │3,600 │16,400x14=229,600 │ 第十二會，已有九位會員得標   │
├────┼─────┼───┼─────────┼───────────────┤
│郭美玲  │87.5.15   │5,000 │15,000x09=135,000 │ 第十八會，已有十四位會員得標 │
├────┴─────┴───┴─────────┴───────────────┤
│備註：詐得金額以活會會員人數乘以應繳會款計算。                                  │
│總計詐得新台幣六十八萬一千九百元。                                              │
└────────────────────────────────────────┘


司法院資訊處製作；財團法人民間司法改革基金會備份。
